臺灣嘉義地方法院民事判決　　　　　　　100年度簡上字第5號
上　訴　人　郭玉庄
被　上訴人　江金船
訴訟代理人　吳梅枝
上列當事人間袋地通行權等事件，上訴人對於中華民國99年10月
29日本院嘉義簡易庭99年度簡字第4 號第一審判決提起上訴，本
院於100 年5 月4 日言詞辯論終結，判決如下：
    主  文
上訴駁回。
第二審訴訟費用由上訴人負擔。
    事實及理由
壹、本訴部分：
一、上訴人之陳述，除援引原審之陳述及答辯外，補稱：本件被
    上訴人所有嘉義縣水上鄉○○○段262 之1 地號土地（下稱
    系爭土地），原得由東邊相鄰之同段261 地號土地出入，後
    因被上訴人與該地所有人張先生發生衝突交惡，張先生生氣
    才不再容許被上訴人通行其土地，故被上訴人乃因自己之任
    意行為致生系爭土地與公路無適宜聯絡之結果，依民法第78
    7 條第1 項規定，自不得轉向上訴人主張袋地通行權等語。
    因之聲明：(1)原判決、裁定均廢棄、(2)被上訴人在第一審之
    訴駁回、(3)第一、二審訴訟費用由被上訴人負擔。
二、被上訴人除援引原審之書狀及陳述外，對於被上訴人前開答
    辯陳述如下：伊由嘉義縣水上鄉○○○段261 地號土地出入
    時，並不知該土地是別人所有，只是單純想說可以出入就好
    ，也從未問過該地所有人之意見，後來地主出面主張權利，
    不准伊再經由其土地通行，才會向上訴人請求。因為伊與上
    訴人是在分割之前，分別向262 地號土地各個共有人購買持
    分，後來兩造協議分割262 地號土地，系爭土地歸伊，同段
    26 2之2 地號土地就歸上訴人。並聲明：(1)上訴、抗告均駁
    回、(2)第二審訴訟費用由上訴人負擔。
三、兩造不爭執之事項：
  (一)系爭土地與同段262 之2 地號土地，均係於95年8 月31日分
    割自嘉義縣水上鄉○○○段262 地號土地。
  (二)嘉義縣水上鄉○○○段262 之2 地號土地之西側及南側面臨
    產業道路，北側與被上訴人所有之系爭土地相臨，北側靠東
    邊則與系爭土地東南側之畸零地緊臨，又系爭土地之東、南
    、西、北側均與他人之土地相臨，足認被上訴人所有之系爭
    土地係屬袋地。
四、本件之爭點：
  被上訴人是否因自己應負責任的任意行為，導致其所有之系爭
  土地成為袋地？
五、本院得心證之理由：
  (一)前揭三項所列兩點事項，兩造對之均不爭執，及上開兩筆土
    地之土地登記謄本、地籍圖附於原審卷可證（見原審院卷第
    16、80、8 頁），並經原審法官勘驗現場屬實，亦有原審法
    院99年7 月9 日、同年9 月13日勘驗筆錄及現場照片7張 等
    在卷可參（見原審卷第45、46、55、56、70頁），可以認定
    。故本件被上訴人得否依民法第787 條第1 項、第789 條規
    定，請求上訴人將嘉義縣水上鄉○○○段262 之2 地號土地
    ，如附圖A 所示部分，面積為11平方公尺之土地留作通路供
    被上訴人通行，茲就爭點釐清、敘明如下：
    (1)按土地因與公路無適宜之聯絡，致不能為通常使用時，除
      因土地所有人之任意行為所生者外，土地所有人得通行周
      圍地以至公路；因土地一部之讓與或分割，而與公路無適
      宜之聯絡，致不能為通常使用者，土地所有人因至公路，
      僅得通行受讓人或讓與人或他分割人之所有地。數宗土地
      同屬於一人所有，讓與其一部或同時分別讓與數人，而與
      公路無適宜之聯絡，致不能為通常使用者，亦同。前項情
      形，有通行權人，無須支付償金。民法第787 條第1 項、
      第789 條分別定有明文。又民法第789 條規定之通行權，
      係因土地所有人為土地一部之讓與或分割，對於致生不通
      公路之土地者，得為預見，可期先為合理解決，自不能因
      當事人之任意行為，而加重其他鄰地所有人之負擔。故凡
      因土地一部之讓與或分割，致有不通公路之土地者，不通
      公路土地之所有人，因至公路，僅得通行受讓人或讓與人
      或他分割人之所有地。此項通行權性質上為土地之物上負
      擔，隨土地而存在，於土地所有人將其一筆土地同時分割
      成數筆，再同時讓與數人之情形，亦有其適用（最高法院
      85年臺上字第396 號裁判意旨可資參照）。
    (2)查被上訴人所有系爭土地係屬袋地；又上開被上訴人所有
      土地與上訴人所有之同段262 之2 地號土地，均係於95年
      8 月31日分割自嘉義縣水上鄉○○○段262 地號土地等情
      ，均如前述，則被上訴人所有之系爭土地，既因分割無法
      與公路為適當聯絡，依上揭規定及說明，自當通行上訴人
      所有之系爭土地以至公路。雖上訴人於本院辯稱：被上訴
      人原可由同段261 地號土地通行以至公路，嗣因被上訴人
      與該261 地號土地地主張先生因故交惡，張先生不再允許
      被上訴人通行其地，系爭土地始成袋地，依民法第787 條
      第1 項規定，被上訴人既因自己之任意行為致使系爭土地
      成為袋地，自不得對其所有上開土地主張袋地通行權等語
      。惟觀諸民法第789 條修正前後之立法理由：「查民律草
      案第1010條理由謂因土地之一部讓與或分割，致生不通公
      路之土地者，其結果由當事人之任意行為而然。故其土地
      之所有人，祇能不給報償而通行於受讓人取得之公路接續
      地，或讓與人現存之公路接續地，或已屬於他分割人之公
      路接續地，其他之鄰地所有人，不負許其通行之義務。此
      本條所由設也。」（修正前）、「數宗土地同屬於一人所
      有，而讓與其一部（包括其中一宗或數宗或一宗之一部分
      ）或同時分別讓與數人，而與公路無適宜之聯絡，致不能
      為通常使用者，土地所有人因至公路，亦僅得通過該讓與
      之土地，以貫徹本條立法精神，爰仿德國民法第918 條第
      2 項後段規定，修正第1 項。又所謂『同屬於一人』非指
      狹義之一人，其涵義包括相同數人，併予指明。」（修正
      後），均在揭櫫，因土地之一部讓與或分割，致出現與公
      路無適宜聯絡，不能為通常使用之袋地時，因袋地之造成
      ，均出自於當事人之任意行為，故袋地所有人僅可不付報
      償通行現屬讓與人、受讓人或他分割人之土地與公路接續
      ，其他之鄰地所有人則不負許其通行義務之旨。易言之，
      民法第789 條即為民法第787 條之特別規定，應優先於民
      法第787 條規定而適用。故上訴人本於民法第787 條第1
      項規定，抗辯被上訴人對其所有前開土地無袋地通行權，
      已非適法，而不可採。又，民法第787 條第1 項所謂之「
      任意行為」，係指於土地通常使用情形下，因土地所有人
      自行排除或阻斷土地對公路之適宜聯絡而言，例如自行拆
      除橋樑或建築圍牆致使土地不能對外為適宜聯絡即是。惟
      土地之通常使用，係因法律之變更或其他客觀情事變更，
      致土地所有人須改變其通行者，則不屬之，亦為民法第
      787 條立法理由所明揭。倘上訴人於本院前開所辯為真實
      ，則與系爭土地同段之261 地號土地所有人，本不負允許
      被上訴人通行其地以接續公路之義務，縱其本來容任被上
      訴人通行，後因與被上訴人交惡而不再允許，亦屬客觀情
      事變更，不可謂為出自被上訴人之任意行為，附此敘明。
    (3)再按，有通行權人應於通行必要之範圍內，擇其周圍地損
      害最少之處所及方法為之；有通行權人於必要時，得開設
      道路，民法第787 條第2 項前段、第788 條第1 項前段定
      有明文。前揭規定之規範意旨，不僅專為調和個人所有之
      利害關係，且在充分發揮袋地之經濟效用，以促進物盡其
      用之社會整體利益，然其為所有人容忍義務之設，應於能
      達成上開社會利益之範圍內，盡量與所有人之損害減至最
      低為必要。而是否為土地通常使用所必要，應依土地位置
      、地勢、面積、用途及使用之實際情形定之。查被上訴人
      所有之系爭土地僅能由東南側之畸零地往南側之產業道路
      通行乙情，業如上述，故其主張通行上訴人所有262 之2
      地號土地，如附圖A 所示部分，面積為11平方公尺之土地
      ，與南側之產業道路聯絡，本院考量被上訴人通行該處，
      當不致對上訴人造成額外之負擔，且審酌被上訴人所有之
      系爭土地係田地，被上訴人迭次於原審、本院行言詞辯論
      時均陳稱其通行系爭土地之目的係為讓耕耘機通行，並為
      上訴人所不爭執，衡諸耕耘機之最大寬度係2.5 公尺，欲
      使其通行要有3 公尺之路寬，且依被上訴人所有之系爭土
      地與262 之2 地號土地之現場地形，及如附圖A 所示部分
      觀之，耕耘機於該處通行亦無迴轉之問題等情，業經證人
      趙役崇於原審法院勘驗現場時證述屬實（見原審卷第71頁
      ，99年9 月13日勘驗筆錄），復有耕耘機之規格表及照片
      等附於原審卷可參（見原審卷第81至84頁），是被上訴人
      所有之系爭土地欲通行上訴人所有之262 之2 地號土地，
      其路寬應以3 公尺為適宜，是被上訴人請求以該範圍作為
      通行之用，尚屬合理、必要程度。準此，上開如附圖A 所
      示之通行方案，自屬對周圍地損害最少之處所及方法。至
      被上訴人嗣於原審、本院翻異前詞，主張上開道路3 公尺
      太窄，耕耘機恐無法通行云云，與上開調查結果不符，尚
      難憑信。
  (二)綜上所述，被上訴人本於民法第789 條第1 項規定，請求上
    訴人將262 之2 地號土地，如附圖A 所示部分，面積為11平
    方公尺之土地留作通路供被上訴人通行，為有理由，應予准
    許。原審就此部分為上訴人敗訴之判決，及依職權宣告假執
    行，經核認事用法均無不合。上訴人上訴意旨，仍執陳詞，
    指摘原判決有不當之處，求予廢棄改判駁回被上訴人在第一
    審之訴，為無理由，應駁回其此部分之上訴。
貳、反訴部分：
  (一)按，反訴之標的，如專屬他法院管轄，或與本訴之標的及其
    防禦方法不相牽連者，不得提起，亦為民事訴訟法第260 條
    第1 項所明文規定。
  (二)本件上訴人於原審提起反訴，主張伊與被上訴人即反訴被告
    於95年6 月13日所簽訂之協議書第1 條後段及第2 條分別約
    定「水井地下化之工程，由江金船先生負責。」、「水井地
    下化後，鄰路面的出口，應留可供維修、管理之活動、使用
    。出口不可全部覆蓋封閉。」，反訴被告於上開協議簽訂後
    ，迄今尚未履行上開兩項承諾，將水井地下化，為顧慮將來
    系爭土地通行道路開闢後，影響車輛進出甚至損害到水井及
    反訴原告系爭土地之耕作等權益，爰聲明反訴被告應負責系
    爭土地水井地下化之施工及費用，並就地下化範圍土地提供
    反訴原告所有系爭土地設定不動產地役權等語。
  (三)經查，上訴人於原審提起反訴，係以兩造於95年6 月13日所
    簽訂之協議書為據。雖上訴人提起上訴後，再將反訴聲明變
    更為：被上訴人應將系爭土地內，如99年11月29日上訴狀附
    圖所示之水井辦理地下化工程，及將其所有之系爭土地如前
    開附圖所示編號B 部分辦理所有權移轉登記予上訴人，但其
    訴訟標的均以前開協議書為據而訴請被上訴人履行契約則一
    ，此據本院受命法官於準備程序闡明在卷（見本院卷第40頁
    ）。從而，上訴人於原審所提反訴與上訴人提起本訴之訴訟
    標的（即民法袋地通行權）及其防禦方法均不相牽連，依前
    揭規定，應認被上訴人於原審所提反訴為不合法，應予駁回
    。原判決以上訴人意圖延滯訴訟而提起反訴，認所提反訴為
    不合法，予以駁回，理由雖有不同，惟結論並無二致，爰併
    予駁回上訴人此部分所提之抗告。
參、本件事證已臻明確，兩造其餘主張及攻擊或防禦方法並所提
    舉證資料，經本院斟酌後，認均不生影響本院所為上開論斷
    ，自無再予逐一審論之必要，併此敘明。
肆、據上論結，本件上訴人上訴、抗告均無理由，依民事訴訟法
    第436 條之1 第3 項、第495 條之1 第1 項、第449 條第1
    項、第78條，判決如主文。
中    華    民    國   100    年    5     月    18    日
              民事第二庭審判長法  官  曾文欣
                              法  官  柯月美
                              法  官  陳思睿
以上正本係照原本作成。
本件不得上訴。
中    華    民    國   100    年    5     月    18    日
                              書記官  張富